臺灣高等法院刑事判決
109年度上易字第1184號
上  訴  人  
即  被  告  楊喬安



上列上訴人因詐欺案件，不服臺灣宜蘭地方法院108年度易字第5
92號，中華民國109年4月30日第一審判決（起訴案號：臺灣宜蘭
地方檢察署108年度偵字第3397號），提起上訴，本院判決如下
：
    主  文
上訴駁回。
    犯罪事實
一、丙○○可預見將自己之金融機構帳戶的存摺、提款卡及密碼等
    資料提供身分不明之他人使用，可能幫助他人利用其帳戶作
    為向別人詐欺取財時指示該被害之人匯款的工具，竟基於縱
    使他人以其金融機構帳戶實施詐欺取財之犯罪使用，亦不違
    背其本意之幫助詐欺取財之不確定故意，於民國107年9月8
    日透過即時通訊軟體LINE與真實姓名年籍不詳、自稱「黃憶
    茹」之人約定出租金融機構帳戶，內容為1期10日，1個月3
    期，出租1本帳戶存摺1期可得款新臺幣（下同）1萬元，月
    領3萬元，並於同日將其所申設之臺灣銀行羅東分行帳號000
    -000000000000號帳戶（下稱臺銀帳戶）、玉山銀行羅東分
    行帳號000-0000000000000號帳戶（下稱玉山帳戶）、富邦
    銀行羅東分行帳戶（下稱富邦帳戶）之存摺及提款卡（密碼
    均先依「黃憶茹」之指示變更為225588），依「黃憶茹」之
    指示，在宜蘭縣宜蘭市新興路宜蘭國中附近之統一超商「滿
    冠門市」以「交貨便」（即店到店方式）寄送。「黃憶茹」
    取得上開帳戶之存摺、提款卡及密碼後，由真實姓名、年籍
    不詳之人，基於意圖為自己不法所有之詐欺取財犯意，分別
    於㈠107年9月13日上午，撥打電話予甲○○，佯裝為其外甥女
    需款孔急欲借錢支應，使甲○○陷於錯誤，而於同日12時20分
    許，依指示匯款15萬元至丙○○上開臺銀帳戶，隨即提領近空
    ；㈡107年9月13日中午，撥打電話予乙○○，佯裝為其姪女需
    款孔急欲借錢支應，使乙○○陷於錯誤，而於同日13時12分許
    ，依指示匯款10萬元至丙○○上開玉山帳戶，隨即提領近空。
    嗣因甲○○、乙○○察覺有異後報警處理，始循線查悉上情。
二、案經甲○○、乙○○告訴由宜蘭縣政府警察局宜蘭分局報告臺灣
    宜蘭地方檢察署檢察官偵查起訴。
　　理  由
壹、證據能力部分：
一、被告以外之人於審判外之言詞或書面陳述，除法律有規定者
    外，不得作為證據，刑事訴訟法第159條第1項定有明文。又
    被告以外之人於審判外之陳述，雖不符刑事訴訟法第159條
    之1至第159條之4之規定，而經當事人於審判程序同意作為
    證據，法院審酌該言詞陳述或書面陳述作成時之情況，認為
    適當者，亦得為證據；當事人、代理人或辯護人於法院調查
    證據時，知有同法第159條第1項不得為證據之情形，而未於
    言詞辯論終結前聲明異議者，視為有前項之同意，刑事訴訟
    法第159條之5亦有明文。查本件檢察官、上訴人即被告丙○○
    於言詞辯論終結前，均未就本院所認定犯罪事實而經調查採
    用之證據之證據能力予以爭執（見本院卷第55至57頁、第88
    至89頁），本院復審酌各該證據作成時之情況，尚無違法及
    證明力明顯過低之瑕疵，認以之作為證據應屬適當，揆諸上
    開規定，本件經調查之證據，均有證據能力。
二、至於本院所引之非供述證據部分，並無證據證明係公務員違
    法取得，亦無依法應排除其證據能力之情形，應有證據能力
    。
貳、實體部分：
一、認定犯罪事實所憑之證據及理由： 
  ㈠訊據被告固不否認有於上開時間，將其所申辦之前揭帳戶之
    存摺、提款卡寄交他人等情（見本院卷第91頁），惟矢口否
    認有何幫助詐欺之犯行，辯稱：伊當時因為沒有工作，有時
    只是去友人家中的早餐店幫忙而已，為了要繳付小孩的註冊
    費及自身的債務，就上臉書找工作，並用LINE聯繫對方，在
    對方要伊提供帳戶或提款卡時，伊都有詢問各方面的問題，
    後來詢問其他人，因他們的貼文上都有其他人提供帳號而領
    到薪資的照片，伊才相信對方及相信有這份工作，伊並沒有
    不顧別人被詐騙財物的危險，縱容他人以其帳戶遂行詐欺取
    財犯行云云。然查：
  ⒈上開臺銀帳戶及玉山帳戶，均係被告向各該銀行所申辦使用
    ，嗣被告於107年9月8日，將上開臺銀帳戶及玉山帳戶之存
    摺、提款卡，依「黃憶茹」指示，在前揭統一超商滿冠門市
    ，以「交貨便」寄交，且於寄交前先將密碼更改成「黃憶茹
    」提供的密碼等情，業據被告於警詢、偵查、原審及本院審
    理時供述在卷（見宜蘭縣政府警察局宜蘭分局警蘭偵字第10
    70023077號刑案偵查卷宗【下稱警卷】第93頁反面至第94頁
    反面；臺灣宜蘭地方檢察署108年度偵字第3397號卷第78頁
    反面；臺灣宜蘭地方法院108年度易字第592號卷【下稱原審
    卷】第75頁反面、第164至165頁、第169頁；本院卷第91頁
    ），並有臺灣銀行羅東分行107年11月12日羅東營密字第107
    50007141號函及所附上開臺銀帳戶存戶基本資料（見警卷第
    142至143頁）、玉山銀行個金集中部107年11月14日玉山個
    （集中）字第1070057498號函及所附上開玉山帳戶存戶基本
    資料（見警卷第145至146頁）、「交貨便」顧客（寄件人）
    收執聯（見警卷第96頁）在卷可稽，首堪認定。
  ⒉被害人即告訴人甲○○、乙○○均曾於107年9月13日，分別接獲
    真實姓名、年籍不詳之人來電，佯稱為其等之外甥女、姪女
    等，需款孔急欲借錢支應云云，致其等各陷於錯誤，而依指
    示匯款至被告之臺銀帳戶、玉山帳戶，其中告訴人甲○○於同
    日12時20分許匯款15萬元至上開臺銀帳戶，告訴人乙○○則於
    同日13時12分許匯款10萬元至上開玉山帳戶，嗣均遭提領近
    空等情，業據證人即告訴人甲○○（見警卷第167至168頁）、
    乙○○（見警卷第177至178頁）於警詢時證述在卷，復有臺灣
    銀行羅東分行107年11月12日羅東營密字第10750007141號函
    及所附上開臺銀帳戶存摺存款歷史明細批次查詢（見警卷第
    142頁、第144頁）、玉山銀行個金集中部107年11月14日玉
    山個（集中）字第1070057498號函及所附上開玉山帳戶交易
    明細資料（見警卷第145頁、第147頁）在卷可稽，又有告訴
    人甲○○提供之臺灣中小企業銀行匯款聲請書（匯款人證明聯
    ）（見警卷第170頁）、告訴人乙○○提供之新竹第三信用合
    作社客戶收執聯（見警卷第180頁）在卷可參，足認告訴人
    甲○○、乙○○確有遭人實行電話詐騙，進而分別轉帳至被告之
    臺銀帳戶、玉山帳戶，且旋遭提領近空，亦堪認定。
  ⒊茲依卷附之上開臺銀帳戶存摺存款歷史明細批次查詢（見警
    卷第144頁）、玉山帳戶交易明細資料（見警卷第147頁）所
    示，被告於其自承之107年9月8日，依「黃憶茹」指示，以
    「交貨便」寄送上開二帳戶之存摺、提款卡時，該等帳戶之
    餘額皆為0元，核與實務上常見幫助詐欺行為人交付金融機
    構帳戶時，帳戶內均僅賸極少數或已無任何餘額之情形相符
    ；參以被告自承：伊之所以挑前開臺銀帳戶、玉山帳戶與富
    邦帳戶寄出，是因為這3個帳戶平常沒有使用，本來帳戶裡
    有幾百元，伊在寄出帳戶前就把餘額提領光等語（見原審卷
    第164頁），是自被告刻意挑選平常少用之帳戶，並預先將
    帳戶內之款項提領一空之舉，可見被告對於其所寄交之金融
    帳戶可能遭人留置、帳戶內之金額可能遭人挪用等情，主觀
    上已有警覺。何況，依被告於原審中所稱：伊當時有擔心寄
    交存摺、提款卡給對方使用，將來可能有民事賠償或刑事責
    任的問題，所以有問「黃憶茹」「會卡到什麼法律問題嗎？
    」等語（見原審卷第164頁），並有被告與「黃憶茹」之LIN
    E通訊軟體對話紀錄在卷可佐（見警卷第97頁），益見被告
    於案發時，對於任意提供金融帳戶可能肇致該金融帳戶遭人
    利用為犯罪工具等情，主觀上確有預見。尤其，依上開被告
    與「黃憶茹」之LINE通訊軟體對話紀錄及「交貨便」顧客（
    寄件人）收執聯（見警卷第96頁、第97至101頁），尚可見
    被告係與「黃憶茹」初次聯繫之107年9月8日當日，即依指
    示將上開臺銀帳戶、玉山帳戶與富邦帳戶之存摺及提款卡寄
    出，而被告在寄出之前，並未向「黃憶茹」確認真實姓名、
    年齡、職稱或所屬公司之真實名稱、住址等情；被告於原審
    中亦自承：伊沒有辦法確認「黃憶茹」所傳訊內容的真實性
    ，也沒有辦法控制「黃憶茹」如何使用伊的帳戶等語（見原
    審卷第165至166頁），足徵被告因貪圖獲取高額報酬之可能
    性，輕率將前開帳戶之存摺及提款卡寄送予毫不相識之他人
    使用，容任他人以其交付之帳戶供作不法使用之情，灼然甚
    明。至被告雖另以：「黃憶茹」有傳他們與其他提供帳戶之
    人的對話紀錄等相關資料給伊，說明其他人也是一樣提供帳
    號就可以拿到錢來取信伊云云置辯（見本院卷第77至78頁、
    第163頁），並提出他人之通訊軟體對話紀錄及被告與暱稱
    「鄭晴雪」之人之通訊軟體對話紀錄為憑（見警卷第114至1
    40）。惟細觀由被告提出附卷之其與「黃憶茹」的LINE通訊
    軟體全部對話紀錄（見警卷第97至110頁），並未見「黃憶
    茹」於對話中曾舉其他提供帳戶之人之經驗取信於被告，更
    無傳送他人之通訊軟體對話紀錄給被告閱覽之情，是被告此
    部分所辯與卷存事證已難謂合。又被告所提出之他人之通訊
    軟體對話紀錄（見警卷第111至135頁），除不明其來源外，
    亦無從證實與本案情節有關，尚無法據以而為對被告有利之
    判斷；另審酌被告提出其與暱稱「鄭晴雪」之通訊軟體對話
    紀錄，該對話時間係自107年9月15日開始（見警卷第136頁
    ），明顯晚於被告寄出前開臺銀帳戶、玉山帳戶與富邦帳戶
    之存摺及提款卡之時間，更無從以之為對被告有利之認定。
  ⒋在金融機構開設帳戶、請領存摺及提款卡乃針對個人身分、
    社會信用而予以資金流通，本具強烈之屬人特性，存摺及提
    款卡更攸關個人財產權益保障而具有高度之專有性，除非本
    人或與本人具有親密關係之人，實難認有何理由得以互通使
    用，一般人亦皆有妥善保管及防止他人恣意無端使用之認識
    ，縱有特殊例外情況偶需交付他人使用，則必深入瞭解用途
    及合理性，因倘擅由不明人士持有，極易作為財產相關犯罪
    行為之有利工具，此乃一般人之社會生活經驗與常識，傳播
    媒體更已長期廣為報導。本件被告自陳為高職肄業之人（見
    原審卷第168頁），曾從事飯店櫃臺、荷官等工作（見本院
    卷第91頁），在智識程度上並無顯然欠缺或低下之情事，又
    其於原審中並不否認其申設有3個以上之金融帳戶，且供述
    在寄出前已先將帳戶餘額提光等情（見原審卷第164頁），
    可見其係具備實際使用金融帳戶經驗之人，參以案發時年齡
    已滿23歲，未見社會經驗有何明顯匱乏之處，堪認被告為具
    有一般智識程度、社會經驗及實際使用多家金融機構帳戶之
    成年人，當無諉為不知之理。是以，被告將上開帳戶之存摺
    、提款卡及密碼等資料任意交付身分不詳之人使用，其主觀
    上可預見所提供之上開帳戶可能幫助他人犯詐欺取財罪，仍
    執意為之，顯然縱使該帳戶遭他人作為詐欺取財使用，亦不
    違背其本意，彰彰甚明。本件依前揭卷存事證，雖尚難證明
    被告知悉實行詐騙之人如何犯罪，惟該等行騙之人將被告交
    付之帳戶供作提領詐騙款項之用，當為被告所能預見，且其
    發生顯然並不違反被告之本意，從而，被告於本院審理時猶
    以只是上臉書找工作，並在多所詢問後才相信對方，並非不
    顧別人被詐騙財物的危險，縱容他人以其帳戶遂行詐欺取財
    犯行云云置辯，核與常情事理有悖，苟無其他事證足認其所
    辯較為可信，尚難逕採。
  ⒌至取得被告所提供之上開帳戶存摺、提款卡及密碼，進而從
    事詐騙行為之人，雖無證據顯示為成年人，惟亦無證據顯示
    其為兒童或少年，爰依「罪證有疑，利歸被告」法則，應認
    該人係成年人，附此說明。
  ㈡綜上，足認被告上開所辯，顯係圖卸飾詞，殊無可採。本案
    罪證明確，被告幫助詐欺取財之犯行，洵堪認定，應依法論
    科。
二、論罪：
  ㈠刑法上之幫助犯，係對於犯罪與正犯有共同之認識，而以幫
    助之意思，對於正犯資以助力，而未參與實行犯罪之行為者
    而言（最高法院18年上字第287號判例、49年台上字第77號
    判例意旨參照）。是以，如未參與實行犯罪構成要件之行為
    ，且係出於幫助之意思提供助力，即屬幫助犯，而非共同正
    犯。查被告將其所申設之上開帳戶之存摺、提款卡及密碼提
    供真實姓名年籍不詳，自稱「黃憶茹」之人，使實行詐欺之
    人得以作為對被害人等實行詐欺取財犯罪之轉帳取款工具，
    被告僅為他人之詐欺取財犯行提供助力，尚查無證據足以證
    明被告係以自己實行詐欺取財犯罪之意思，或與他人為詐欺
    取財犯罪之犯意聯絡，或有直接參與詐欺取財犯罪構成要件
    行為分擔等情，其雖非基於直接故意而為幫助詐欺之犯行，
    惟仍有間接故意幫助他人實行詐欺取財犯罪之犯意，且所為
    提供帳戶之行為，亦屬詐欺取財罪構成要件以外之行為，應
    予指明。
  ㈡核被告所為，係犯刑法第30條第1項前段、第339條第1項之幫
    助詐欺取財罪。至本案依卷存事證，並無法證明撥打電話予
    如附表所示之被害人等之實行詐騙之人均為不同人，復無其
    他證據證明與被告聯繫索取帳戶資料者、出面領款者及撥打
    電話者不同，自難認該實行詐騙者係3人以上而犯刑法第339
    條之4第1項第2款之罪，且為被告所知悉，併予說明。
  ㈢被告以一個幫助行為，同時幫助實行詐欺之人對被害人甲○○
    、乙○○犯詐欺取財罪，為同種想像競合犯，依刑法第55條規
    定，從一重處斷。又被告基於幫助之犯意而為非屬詐欺取財
    犯行之構成要件行為，為幫助犯，爰依刑法第30條第2項之
    規定，按正犯之刑減輕之。
三、原審本於同上見解，認定被告前揭犯行，罪證明確，適用刑
    法第30條第1項前段、第2項、第339條第1項、第55條、第41
    條第1項前段，刑法施行法第1條之1第1項等規定，並審酌被
    告可預見任意提供金融帳戶資料予他人，將間接助長從事詐
    欺之人詐騙他人財產犯罪，造成無辜民眾受騙而受有金錢損
    失，竟漠視該危害發生之可能性，提供上開臺銀帳戶、玉山
    帳戶之存摺、提款卡予他人，使從事詐欺之人持以實施詐欺
    犯罪，嚴重危害交易秩序與社會治安，所為應予非難，告訴
    人甲○○、乙○○並因誤信從事詐欺之人之指示，而將其所有之
    金錢轉帳至被告之上開金融帳戶內，旋遭從事詐欺之人提領
    近空，而受有財產上損害，並考量被告犯後始終矢口否認犯
    行，未見任何悔意，並兼衡被告自述高職肄業之智識程度、
    離婚等一切情狀，判處有期徒刑4月，並諭知如易科罰金，
    以1,000元折算1日。又幫助犯僅係對於犯罪構成要件以外行
    為為加工，並無共同犯罪之意思，並不適用責任共同原則，
    對於正犯所有供犯罪所用之物或犯罪所得之物，亦為沒收之
    諭知。如前所述，本件被告係屬幫助犯，其犯罪所得為提供
    助力之對價（如報酬），至於正犯實行詐欺取財之犯罪所得
    ，除有積極證據足認被告亦有所朋分外，就正犯之犯罪所得
    ，要無對於被告諭知沒收之正當性。又被告否認犯行，卷內
    亦無證據證明被告有因提供帳戶存摺、提款卡及密碼已獲取
    任何報酬，是依現存證據，尚無從認定被告有因本案犯行而
    有實際犯罪所得，故無犯罪所得應予宣告沒收之問題，應補
    充敘明。其認事用法，核無違誤，量刑亦屬妥適。
四、被告上訴意旨否認犯行，猶執前詞指摘原判決不當，業經本
    院逐一論駁如前。至被告上訴雖併以：伊當時要繳小孩註冊
    費，身上沒錢，也無工作，故上臉書找工作，經詢問對方及
    對話，才相信對方，請考量上情，從輕量刑，並為緩刑宣告
    云云。惟刑之量定及緩刑之宣告，俱屬事實審法院得依職權
    自由裁量之事項，苟已以行為人之責任為基礎，審酌刑法第
    57條所列各款事項，並未逾越法定刑度或濫用其權限，即不
    得任意指摘為違法（最高法院107年度台上字第545號判決意
    旨參照）。本件被告之犯行既經認定，原審判決之量刑業依
    刑法第57條規定而為衡酌，亦經本院詳述於前（見理由欄貳
    三），並未逾越職權，亦未違反比例原則。參以本案被害人
    有2人，受有不等之財產侵害，原審經審酌刑法第57條各款
    所列情形後而為量刑，並未逾處斷刑之範圍，亦無濫用其權
    限或明顯違背公平、比例原則或整體法律秩序之理念，於上
    訴本院後，亦未能與被害人等達成和解、賠償損害以取得其
    等諒解，是僅以前開情詞，尚無從動搖原審量刑之適法性而
    得為有利被告之斟酌，且核無以暫不執行為適當之情形，故
    認不宜宣告緩刑。從而，被告上訴否認犯行並爭執量刑、請
    求宣告緩刑，均無理由，應予駁回。
據上論斷，應依刑事訴訟法第368條，判決如主文。
本案經檢察官吳志成提起公訴，檢察官鄭堤升到庭執行職務。
中　　華　　民　　國　　109 　年　　10　　月　　15　　日
                  刑事第三庭    審判長法　官  張惠立
                                      法　官  廖怡貞
                                      法　官  張江澤
以上正本證明與原本無異。
不得上訴。
                                      書記官  林明慧
中　　華　　民　　國　　109 　年　　10　　月　　15　　日
附錄：本案論罪科刑法條全文　　　　　　　　　　　　　　　中華民國刑法第339條
（普通詐欺罪）
意圖為自己或第三人不法之所有，以詐術使人將本人或第三人之
物交付者，處5年以下有期徒刑、拘役或科或併科50萬元以下罰
金。
以前項方法得財產上不法之利益或使第三人得之者，亦同。
前二項之未遂犯罰之。